【裁判字號】    98,訴,191
【裁判日期】    980731
【裁判案由】    確認董事委任關係不存在
【裁判全文】
臺灣新竹地方法院民事判決               98年度訴字第191號
原      告  乙○○
訴訟代理人  陳恩民律師
被      告  新其機電工程股份有限公司
法定代理人  丁○○
                        ）
上列當事人間請求確認董事委任關係不存在事件，本院於民國98
年7月20日辯論終結，判決如下：
    主  文
確認原告與被告之董事委任關係不存在。
訴訟費用由被告負擔。
    事實及理由
甲、程序方面：
壹、本件被告經合法通知，未於言詞辯論期日到場，核無民事訴
    訟法第386條所列各款情形，爰依原告之聲請，由其一造辯
    論而為判決。
貳、按解散之公司除因合併、分割或破產而解散外，應行清算，
    又公司之清算，以董事為清算人，但本法或章程另有規定或
    股東會另選清算人時，不在此限，公司法第24條、第322條
    定有明文。查被告公司於93年2月12日申請解散登記，且改
    選丁○○為清算人，業經本院依職權調閱93年度司字第48號
    、98年度司字第17號查核屬實，依上開規定，本件即應以丁○○為被告之法定代理人。
、按確認法律關係之訴，非原告有即受確認判決之法律上利益
    者，不得提起；確認法律關係基礎事實存否之訴，亦同，此
    為民事訴訟法第247條第1項定有明文。是確認之訴之提起，
    以法律關係基礎事實之存否不明確，致原告在私法上之地位
    有受侵害之危險，而此危險得以對於被告之確認判決除去之
    者，即得依民事訴訟法第247條第1項之規定提起確認之訴。
    查原告主張其與被告間之委任關係不存在，惟原告為登記上
    之董事，而原告是否具有被告公司董事之身分、兩造間委任
    關係是否存在，如不訴請確認，原告就被告公司之權利義務
    是否存在即無法明確，原告在私法上之地位有受侵害之危險
    ，故依上揭說明，原告提起本件確認之訴，以排除此項危險
    ，應有即受確認判決之法律上利益，合先敘明。
乙、實體方面：
壹、原告主張：
一、緣原告原為被告公司之監察人，任期自民國88年8月12日至
    91年8月11日為止，嗣因被告公司積欠稅款，原告於97年9月
    間接獲新竹行政執行處之通知，到該署查詢後才得知因被告
    公司已聲請解散，原告因列名為被告公司之董事，因此被通
    知至該署詢問。惟被告只曾擔任被告公司之監察人，從未被
    選舉或願任被告公司之董事，因此向經濟部中部辦公室申請
    列印被告公司之變更登記資料後，才印得被告公司於90年11
    月間之公司變更登記申請資料，其中竟有：被告公司於90年
    11月6日上午10時之召開臨時股東會資料，決議原董事全部
    解任，改選任原告在內之其餘七人為董事，至於原先之董事
    長辛○○則改任監察人。同日下午二時召開董事會，選任新
    董事長為簡江全，並有偽造原告簽名「乙○○」字樣之董事
    會議簽到簿，及偽以原告本人簽名之董事願任同意書等文件
    。另自民國90年11月9日起，公司登記事項卡即變更原告為
    被告公司之董事。
二、本件經本院傳訊被告公司相關股東及代辦人員丙○○到庭訊
    問結果：證人甲○○、林武雄、庚○○等均明確證稱不記得
    被告公司於90年11月6日曾召開董事會，更無改選董事之情
    事，且會議紀錄上之簽名非其所簽。證人己○○、戊○○雖
    然均稱好像有於90年11月6日召開董事會，但亦皆證稱原告
    應該是公司之監察人，而非公司之董事，且不記得有改選原
    告擔任被告公司之董事。證人辛○○雖證稱有於90年11月6
    日召開董事會，且股東都有參加，也有改選原告擔任被告公
    司之董事，但辛○○亦稱會議紀錄上之簽名非其所簽。至於
    證人丙○○雖證稱證人甲○○曾持資料交付其辦理公司變更
    登記相關手續，惟一則其對於是否確曾召開上述董事會及各
    該文件是否為各股東親自簽名部分，因其未參與而無法證明
    ，再者亦與證人甲○○所證述之內容不符，且其與證人辛○○間目前仍有業務往來，其證詞亦有偏頗之虞，應無足採。
三、而就上開各該證人之證詞，可見：如確有於90年11月6日召
    開董事會並改選之事實，何以超過二分之一且與本件無利害
    關係之股東均證稱並未召開該次會議？反而僅有辛○○及目
    前受僱於辛○○公司之戊○○，與辛○○有利害關係之人為
    相同之證述？且除辛○○以外，其他所有之股東均稱原告並
    未曾改選為被告公司之董事 (包括戊○○)，且包括辛○○
    在內均稱簽到簿及願任同意書均非其所親簽等事實，顯見本
    件應足證明原告從未被選任為被告公司之董事或表示願任為
    被告公司之董事，兩造間之董事委任關係自不存在應無疑問
    。
四、至於證人辛○○另提出之有原告及其餘股東親筆簽名亦載為
    90年11月6日之被告公司董事會簽到簿及願任同意書，經原
    告事後回想及向相關股東查證結果，應係被告公司於召開90
    年5月15日董監事會議之前，辛○○先向所有股東表示公司
    可能改組，請大家先在月及日空白之簽到簿，及同時標有「
    董事 (監察人)願任同意書」內容日期皆為空白之文件上簽
    名以便日後辦理公司變更登記事項手續，而原告及其餘股東
    大部分均亦為公司之員工，因此原先亦不便推詞，惟於90年
    5月15日開會時辛○○才提出其欲將所有股份轉讓予簡江全
    且其本身不再擔任公司董事之議案，惟因所有股東認為辛○○如此一來將脫免公司後續稅賦等相關責任而一致表示反對
    ，故於該日之董事會決議否決此一議案。因此上開證人辛○○所提出有原告及其餘股東親簽之董事會簽到簿及願任同意
    書，均係辛○○事後填具日期所偽造，並非得證明被告公司
    確曾於90年11月6日曾召開董事會，及曾改選原告為董事之
    證明。
五、按公司與董事之間屬於委任關係，必須原告願任被告公司之
    董事，雙方才成立委任契約，而原告既從未表示願任被告公
    司之董事，則雙方之間自不存在任何董事委任關係。而因被
    告公司前開相關不實文件所辦理原告擔任董事之變更登記，
    致外觀上原告仍被登記為被告公司之董事，兩造間此一法律
    關係存否不明確，致原告私法上之地位有受侵害之危險，而
    有訴請確認判決之利益。又原告須訴請法院確認與被告公司
    間董事委任關係不存在確定後，始能向主管機關申請變更登
    記，就此原告亦有訴請確認判決之利益與必要。爰提起本訴
    ，並聲明：（一）確認原告與被告之董事委任關係不存在。
    （二）訴訟費用由被告負擔。
貳、被告未於言詞辯論期日到場，亦未提出書狀作任何聲明或陳
    述。
、得心證之理由：
一、經查，原告主張其未曾表示願任被告公司董事，被告公司並
    未於90年11月6日召開會議改選董事，兩造間無董事委任關
    係之事實，業據其提出被告公司變更登記事項卡、變更登記
    申請書、董事會議簽到簿、董事願任同意書、股東臨時常會
    議事錄、董事會議事錄、變更登記表等件為證，而被告未於
    言詞辯論期日到場，亦未提出書狀作任何聲明或陳述，且被
    告公司向經濟部申辦公司變更登記所附90年11月6日股東臨
    時常會、董事會議事錄及簽到簿上之出席董事即證人甲○○
    、林武雄、庚○○、己○○、戊○○均證稱上開簽到簿上姓
    名非其等所簽（見本院98年5月15日、98年6月1日言詞辯論
    筆錄），觀之上開被告公司向經濟部申辦公司變更登記所附
    90年11月6日股東臨時常會、董事會議事錄上之紀錄為庚○○，然證人庚○○亦證述其未曾擔任被告公司會議記錄（見
    本院98年6月1日言詞辯論筆錄），已足認被告公司究有無於
    90 年11月6日召開會議改選董事，即有疑義。
二、次查，證人即被告公司董事兼職員甲○○於本院審理時證述
    ：「（是否知道原告？）知道，他也是公司員工，但也是監
    察人，不是董事。（被告公司於90年11月6日時有改選過董
    事？）我不知道，90年11月6日我沒有去公司開董事會，也
    沒有改選董事。（提示90年11月6日董事會簽到簿、會議記
    錄，是否你所簽？）這不是我簽的，因為我沒有開過這個會
    。（以你的理解，董事長是何人？）就我所知，我們公司沒
    有改選過董事長，也沒有改選過董事，我所知的董事長是辛○○。（簽到簿上的名字是否你所簽？）不是我簽，會議記
    錄也不是我製作的，因為我們公司的會議記錄向來都是我，
    所以我覺得那份資料不是我做的。」等語（見本院98年5 月
    15日言詞辯論筆錄），證人即被告公司前董事兼職員林武雄
    於本院審理時亦證述：「（是否知道改選董事長的事？）沒
    有聽說過。（是否記得有開董事會改選董事長？）我不知道
    。（提示簽到簿，你的名字是否你所簽？）應該不是。（提
    示證人辛○○所提簽到簿及願任同意書，你的名字是否你所
    簽？）不是我的簽名。（是否知道原告之前任職被告公司時
    的職務？）擔任監察人。（原告有無因改選而擔任董事？）
    沒有。（被告公司有無換過負責人？）有聽說有在講，但應
    該沒有。（90年11月6日有無開過董事會要全面改選董監事
    且換負責人？）沒有。」等語。（見本院98年5月15日、98
    年6月1日言詞辯論筆錄），證人即被告公司前董事庚○○亦
    證述：「（原告是否有擔任被告公司董事？）據我所知原告
    是擔任監察人，沒有擔任董事。（你擔任董事時，董事長為
    何人？）董事長是辛○○。（有無印象改選過董事？）有提
    過，也有開會，沒有印象有改選過原告為董事。開會是指董
    事長要換人，大家都不同意，我記得有開過這個會，並不是
    開會決議改選董事長，只是開會提出要改選董事長，但大家
    不同意。（提示90年11月6日董事會簽到簿、會議記錄，你
    的名字是否你所簽？）名字不是我簽的，也沒有印象有開過
    這個會。（被告公司有無改選過董事長？）沒有。」（見本
    院98年6月1日言詞辯論筆錄），而上開證人甲○○、林武雄
    、庚○○均係被告公司向經濟部申辦公司變更登記所附90年
    11月6日董事會議簽到簿所記載之出席董事，然由上開證人
    甲○○、林武雄、庚○○所為證述可知，其等並無召開該次
    會議改選董事之記憶，亦未於簽到簿上簽名，均如前述，足
    認被告公司向經濟部申辦公司變更登記所附90年11月6日簽
    到簿、議事錄、願任同意書等資料之真實性，顯有疑義，原
    告是否經該次會議改選為董事，自足質疑。
三、再者，證人即被告公司前董事長辛○○於本院審理時固證述
    ：「有召開董事會，是90年11月6日，股東都有參加，當天
    有改選董事，原告當天也有參加，也有改選原告當董事。當
    時開會，我們都有簽名，董事就任書也都有簽名。.. 改選
    那一次的會議記錄也是余小姐。」等情（見本院98年5月15
    日言詞辯論筆錄），證人己○○、戊○○亦證述：有召開該
    次會議等情（見本院98年6月1日言詞辯論筆錄），然證人己○○、戊○○同時證述：原告應該是監察人，不記得有改選
    原告當董事，應該沒有全面改選等情（見本院98年6月1日言
    詞辯論筆錄），是被告公司究有無召開該次會議改選原告為
    董事，仍足質疑。而證人辛○○雖又提出與被告公司向經濟
    部申辦變更登記所附資料不同之另份90年11月6日董事會簽
    到簿、董事願任同意書影本，並表示：90年11月6日董事會
    確實有召開，但送經濟部辦理登記之資料為偽造者等情，然
    若如證人辛○○所言，被告公司確有召開該次會議，且其所
    提出之董事會簽到簿、董事願任同意書等為真實，則被告公
    司怎會以偽造之資料送件至經濟部？又何以參加開會之董事
    多數均證述並未召開該次會議？凡此均足認被告公司有無於
    90年11月6日召開會議改選原告為董事一節，顯有疑義。此
    外，被告未於言詞辯論期日到場，亦未提出書狀作任何聲明
    或陳述，自堪信原告之主張為真實。
四、按公司與董事間之關係，除本法另有規定外，依民法關於委
    任之規定，公司法第192條第4項定有明文。承前所述，原告
    主張其並未同意擔任被告公司董事，而被告公司提出經濟部
    辦理變更登記之資料真實性又有疑義，被告公司究有無召開
    會議改選原告為董事亦不足認定，且被告並未到庭陳述或提
    出證據證明其與原告間確有董事委任關係存在，從而，原告
    訴請確認與被告間之董事委任關係不存在，為有理由，應予
    准許。
五、本件事證已臻明確，經審酌後認原告其餘主張及證據均與判
    決結果不生影響，爰不再予論述，附此敘明。
肆、訴訟費用負擔之依據：依民事訴訟法第78條。
中    華    民    國    98    年    7    月    31     日
                  民事第一庭    法  官  林南薰
以上正本係照原本作成。
如對本判決上訴，須於判決送達後20日內向本院提出上訴狀。
中    華    民    國    98    年    7    月    31     日
                                書記官  楊書棼


司法院資訊處製作；財團法人民間司法改革基金會備份。
